【裁判字號】    92,上更(二),489
【裁判日期】    920930
【裁判案由】    重利
【裁判全文】
臺灣高等法院刑事判決                        九十二年度上更(二)字第四八九號
    上  訴  人
    即  被  告  丙○○
右上訴人，因重利案件，不服臺灣臺北地方法院，八十六年度訴字第六六三號，中華
民國八十九年八月十四日第一審判決（起訴案號：臺灣臺北地方法院檢察署八十三年
度偵字第一一五七八號），提起上訴，經判決後由最高法院第二次發回更審，本院判
決如左：
    主  文
原判決撤銷。
丙○○以犯重利罪為常業，處有期徒刑伍月，如易科罰金以佰元折算壹日。扣案之
客戶資料及帳冊壹本（計拾伍張）沒收。
    事  實
一、丙○○前於民國八十二年九月二十九日因違反槍砲彈藥刀械管制條例案件，經臺
    灣士林地方法院判處有期徒刑六月，於八十三年六月七日易科罰金執行完畢，詎
    仍不知遷過向善，自八十三年二月間某日起，在台北市○○○路○段二九一號六
    樓之二處所，基於貸放金錢予他人以牟取重利之常業犯意，乘乙○○、甲○○、
    詹明珠等人需款急迫之際，將金錢貸與，或為新台幣（下同）一、二十萬元或為
    五、六十萬元，以十天為一期，利率或為百分之二十，或為百分之二十三，或為
    百分之二十五不等計算，並以預扣利息方式，取得顯不相當之重利，丙○○並以
    此重利所得供其生活之資，恃以維生，以之為常業，嗣因甲○○需錢孔急，乃向
    丙○○以每萬元每日二百三十元之高利，借得三十萬元，經警於八十三年五月十
    九日在上址查獲，並扣得客戶資料及帳冊一本（計三十五張）。
二、案經甲○○訴由台北市政府警察局移請臺灣臺北地方法院檢察署檢察官偵查起訴
    。
    理  由
一、訊據上訴人即被告丙○○坦承有於右揭時地貸款予甲○○、乙○○及詹明珠等人
    ，以十天為一期，利率各為百分之二十、二十三或二十五不等，並預扣利息等事
    實，而經警於右開時地在被告承租之處所查獲之客戶資料，被害人甲○○客戶資
    料記載利率為百分之二十三，而被害人乙○○客戶資料記載之利率為百分之二十
    五，另被害人詹明珠之客戶資料記載利率為百分之二十，均足資佐證，被告之重
    利行為並經被害人甲○○警訊時指述綦詳，且查被告貸款予被害人甲○○、乙○○及詹明珠等人，以十天為一期（每月即有三期），利率百分之二十、二十三及
    二十五不等，並預扣利息，比較諸一般債務之利息，顯有特殊之超額，自屬取得
    與原本顯不相當之重利，是被告以高利貸款予被害人甲○○、乙○○及詹明珠等
    人，應堪認定。被害人乙○○於本院前審調查時雖到庭供稱被告貸款予伊之利率
    為月利率百分之三云云，惟此與上揭被害人乙○○客戶資料記載利率百分之二十
    五不符，顯係事後迴護被告之詞。而查被害人甲○○於警訊時詳為供明其係在地
    下錢莊追討之急迫情形下，始向被告高利貸款，且查一般貸款，可以相當利率向
    金融業或親朋好友告貸，是若非因需款孔急，不及向金融業或親朋好友貸借，始
    不得不以高利貸款，而被害人乙○○雖於本院前審調查時供稱伊並無急迫，亦非
    高利貸款云云，另被害人詹明珠於偵查中（八十三年七月十二日）供稱：「我當
    時向他週轉次數多，信用好，他算我不高，我是做服飾生意的」等語，唯此二人
    所供均屬事後迴護被告之詞，苟渠等無急迫情形，何須支付如此高利以貸款。至
    被告雖辯稱伊僅係利用公餘之暇兼作放款，並非以之為常業云云，惟按刑法上所
    稱之「常業」，指反覆以同種類行為為目的之社會活動之職業性犯罪而言，至於
    犯罪所得之多寡，是否恃此犯罪為唯一之謀生職業，則非所問，縱令兼有其他職
    業，仍無礙於該常業犯罪之成立（參照最高法院八十五年度台上字第五一０號判
    例）。訊據被告雖供稱伊當時在台安電腦公司上班，月薪二萬二千元云云，惟被
    告復以因薪資不支付其生活費及父親之醫藥費，所以才又經營高利貸，每月可
    賺七、八萬元，以補貼生活費等情，是被告當時縱有其他工作收入，惟其既以此
    重利所得供有生活之資，被告顯有以此重利所得恃以為生，以之為常業甚明，是
    本案事證明確，被告犯行洵堪認定。
二、核被告所為，係犯刑法第三百四十五條之常業重利罪，原審據以論罪科刑，固非
    無見，惟查被告所犯本之時間係至八十三年五月十九日為警查獲時，被告亦迭次
    供述其經營高利貸之時間係至八十三年五月間，原審判決事實欄所載被告之犯罪
    時間，僅記載自八十三年二月間起，並無記載其犯罪之終了時，尚有未洽。又被
    告前於八十二年九月二十九日因違反槍砲彈藥刀械管制條例案件，經臺灣士林地
    方法院判處有期徒刑六月，於八十三年六月七月日易科罰金執行完畢，此有臺灣
    高等法院檢察署刑案紀錄簡覆表及本院被告全國前案紀錄表各乙份在卷可憑，被
    告所犯本案之時間顯係在上開案件執行完畢之前，原審認被告於刑之執行完畢後
    五年內再犯本件有期徒刑以上刑之罪，並論以累犯，亦有未洽，是被告上訴意旨
    否認係屬常業犯，固無理由，惟原判決既有可議之處，自應由本院予以撤銷改判
    ，爰審酌被告之素行、犯罪之動機、目的、手段、危害之程度及犯罪後之態度等
    一切情狀，量處有期徒刑五月，而查被告行為後，刑法第四十一條規定業於九十
    年一月十日修正，同年一月十二日生效，將得易科罰金之最重本刑，由有期徒刑
    三年提高為五年，依刑法第二條第一項前段規定，並依修正後刑法第四十一條第
    一項規定，諭知易科罰金之折算標準，至扣案之客戶資料及帳冊一本（計三十五
    張）係被告所有供犯罪所用之物，此經被告供明在卷，爰依法併予宣告沒收。
四、據上論斷，應依刑事訴訟法第三百六十九條第一項前段、第三百六十四條、第二
    百九十九條第一項前段，刑法第三百四十五條、第二條第一項前段、第四十一條
    第一項、第三十八條第一項第二款、罰金罰鍰提高標準條例第一條前段、第二條
    ，判決如主文。
本案經檢察官施慶堂到庭執行職務。
中      華      民      國    九十二    年      九      月     三十     日
                              臺灣高等法院刑事第三庭
                                  審判長法  官  張  連  財
                                        法  官  林  明  俊
                                        法  官  張  傳  栗
右正本證明與原本無異。
如不服本判決，應於收受送達後十日內向本院提出上訴書狀，其未敘述上訴之理由者
並得於提起上訴後十日內向本院補提理由書（均須按他造當事人之人數附繕本）。
                                        書記官  秦  慧  榮
中      華      民      國    九十二    年      十      月      一      日
附錄：本案論罪科刑法條全文
中華民國刑法第三百四十五條：
 (常業重利罪)
以犯前條之罪為常業者，處五年以下有期徒刑，得併科三千元以下罰金。


司法院資訊處製作；財團法人民間司法改革基金會備份。
